---
title: "1. שיטות א-פרמטריות"
subtitle: "ניתוח נתונים סטטיסטי · הרצאה 1"
author: "ד״ר עדי שריד"
date: last-modified
format:
  revealjs:
    output-file: 01-nonparametric-slides.html
---

```{r}
#| label: setup
#| include: false
source("../R/setup.R")
library(knitr)
data_dir <- "../data/nonparametric"
```

## על מה נדבר היום

- תזכורת קצרה: מהי בדיקת השערות
- מתי ההנחות של מבחן פרמטרי לא מתקיימות, ולמה זה משנה
- **מבחן הסימן**: השערות על החציון, גם למדגמים מזווגים
- **מבחן הדירוגים המסומנים** ([Wilcoxon signed-rank]{.en})
- **מבחן סכום הדירוגים** ([Wilcoxon rank-sum / Mann–Whitney]{.en})
- **טיב התאמה**: מבחן חי-בריבוע ומבחן [Kolmogorov–Smirnov]{.en}
- **מתאם על דירוגים**: [Spearman]{.en} ו-[Kendall]{.en}

# תזכורת: בדיקת השערות ([Hypothesis testing]{.en})

## השאלה: האם הזכרים כבדים יותר?

- נתוני [Palmer Penguins]{.en}: מדידות של פינגווינים בתחנת המחקר פאלמר באנטארקטיקה
- נתמקד במין אחד, [Gentoo]{.en}, ובמשתנה אחד: **משקל הגוף** (גרם)
- **השאלה:** האם יש הבדל במשקל הממוצע בין זכרים לנקבות?
- הנתונים מגיעים עם R (מגרסה 4.5), בלי חבילה נוספת

```{r}
#| label: penguins-data
gentoo <- penguins |> filter(species == "Gentoo", !is.na(sex))
gentoo |> summarise(n = n(), mean = mean(body_mass), sd = sd(body_mass), .by = sex)
```

## התפלגות המשקל

```{r}
#| label: penguins-hist
#| output-location: slide
#| fig-height: 4
ggplot(gentoo, aes(body_mass)) +
  geom_histogram(binwidth = 100, fill = nanas_pal[["grey"]]) +
  labs(title = "משקל הגוף של פינגווינים מסוג Gentoo",
       subtitle = "119 פרטים, זכרים ונקבות יחד",
       x = "Body mass (g)", y = "Count")
```

::: {.content-hidden when-format="revealjs"}
ההתפלגות רחבה, ונראה שיש בה שתי "גבעות". זה רמז שמסתתר כאן משתנה נוסף.
:::

## המשקל לפי מין

```{r}
#| label: penguins-hist-sex
#| output-location: slide
#| fig-height: 4
sex_means <- gentoo |> summarise(mean = mean(body_mass), .by = sex)

ggplot(gentoo, aes(body_mass, fill = sex)) +
  geom_histogram(binwidth = 100, alpha = 0.6, position = "identity") +
  geom_vline(aes(xintercept = mean, colour = sex), data = sex_means,
             linetype = "dashed", linewidth = 0.9, show.legend = FALSE) +
  scale_fill_manual(values = c(female = nanas_pal[["accent"]], male = nanas_pal[["primary"]])) +
  scale_colour_manual(values = c(female = nanas_pal[["accent"]], male = nanas_pal[["primary"]])) +
  labs(title = "הזכרים כבדים בכ-800 גרם בממוצע",
       subtitle = "הקווים המקווקווים: הממוצע בכל קבוצה",
       x = "Body mass (g)", y = "Count", fill = NULL)
```

::: {.content-hidden when-format="revealjs"}
שתי ה"גבעות" הן שתי הקבוצות. ההבדל נראה גדול, אבל ההיסטוגרמות חופפות בחלקן. השאלה הסטטיסטית היא האם הבדל כזה יכול לנבוע ממקריות הדגימה בלבד.
:::

## מבחן t לשני מדגמים {.smaller}

$$
H_0: \mu_F = \mu_M \qquad H_1: \mu_F \neq \mu_M
$$

$$
t = \frac{\bar{x}_F - \bar{x}_M}{\sqrt{\dfrac{s_F^2}{n_F} + \dfrac{s_M^2}{n_M}}}
= \frac{4679.7 - 5484.8}{\sqrt{\dfrac{281.6^2}{58} + \dfrac{313.2^2}{61}}}
= \frac{-805.1}{54.5} \approx -14.76
$$

```{r}
#| label: penguins-ttest
t.test(body_mass ~ sex, data = gentoo) |>
  print(digits = 6)  # a little more precision than the course default
```

## איך קוראים את הפלט

- **`t = -14.76`**: ההפרש בין הממוצעים הוא כ-15 שגיאות תקן. הסימן שלילי כי R מחסר זכרים מנקבות
- **`df = 116.6`**: [Welch]{.en} לא מניח שוויון שונויות, ולכן דרגות החופש לא שלמות
- **`p-value < 2e-16`**: אם $H_0$ נכונה, הסיכוי לראות הפרש קיצוני כזה כמעט אפס. **דוחים** את $H_0$
- **רווח הסמך (95%)**: הנקבות קלות מהזכרים ב-697 עד 913 גרם. הערך 0 לא נמצא ברווח
- **ההנחות:** תצפיות בלתי תלויות, והתפלגות נורמלית בכל קבוצה (או מדגם גדול)

::: notes
להזכיר: p-value איננו ההסתברות ש-H0 נכונה. זו ההסתברות לנתונים קיצוניים כאלה או יותר, בהינתן ש-H0 נכונה.
:::

::: {.content-hidden when-format="revealjs"}
כאן ההנחות סבירות: ההיסטוגרמות בכל קבוצה נראות פעמוניות, ויש כ-60 פרטים בכל קבוצה. בשאר ההרצאה נשאל מה עושים כשההנחה על ההתפלגות **לא** מתקיימת, למשל כשיש ערכים קיצוניים או כשהמדגם קטן.
:::

# למה צריך שיטות א-פרמטריות? ([Non-parametric methods]{.en})

## הרעיון

- שיטות פרמטריות (מבחן t, ANOVA) מניחות **התפלגות ידועה** של תגובת המערכת, בדרך כלל נורמלית
- שיטות א-פרמטריות מסתפקות ב**מידע חלקי** על ההתפלגות
- הן נשענות פחות על הערכים עצמם ויותר על **הסדר שלהם (הדירוג)**
- אין שיטה אחת לכל דבר: לכל השערה יש מבחן ייעודי

::: {.content-hidden when-format="revealjs"}
בפועל, נתונים "לא נורמליים" הם הכלל ולא החריג. זמני תגובה של מערכות, הכנסות, זמני המתנה בתור, ציוני שביעות רצון בסולם 1–5 ודירוגים בתחרות הם כולם מוטים, בדידים או מלאים בערכים חריגים. כשהמדגם קטן, משפט הגבול המרכזי לא מספיק כדי להציל אותנו.
:::

## כשהתוחלת בכלל לא קיימת

דוגמה:

$$
f(x) = \dfrac{1}{(1+x)^2}, \quad x \in [0, \infty)
$$

$$
\mu = \int_0^\infty \frac{x}{(1+x)^2}\,dx = \infty
$$

$$
F(a) = 1 - \frac{1}{1+a} = 0.5 \;\Rightarrow\; \tilde{\mu} = 1
$$

- אין טעם לבדוק השערות על התוחלת, כי היא אינסופית
- **החציון** מוגדר היטב, ואפשר לבדוק השערות עליו

## סימולציה: ממוצע מול חציון

```{r}
#| label: running-mean-median
#| output-location: slide
# F(x) = 1 - 1/(1+x)  =>  x = 1/(1-u) - 1
n <- 20000
heavy <- tibble(
  i = 1:n,
  x = 1 / (1 - runif(n)) - 1
) |>
  mutate(
    `ממוצע מצטבר` = cummean(x),
    `חציון מצטבר` = map_dbl(i, \(k) median(x[seq_len(k)]))
  ) |>
  filter(i %% 20 == 0) |>
  pivot_longer(c(`ממוצע מצטבר`, `חציון מצטבר`), names_to = "stat")

ggplot(heavy, aes(i, value, colour = stat)) +
  geom_hline(yintercept = 1, linetype = "dashed", colour = "grey50") +
  geom_line(linewidth = 0.8) +
  scale_x_log10(labels = label_comma()) +
  scale_colour_manual(values = c(nanas_pal[["accent"]], nanas_pal[["primary"]])) +
  labs(title = "החציון מתכנס ל-1, הממוצע ממשיך לטפס",
       subtitle = "דגימות מהתפלגות שבה התוחלת אינסופית",
       x = "Sample size (log scale)", y = NULL, colour = NULL)
```

::: {.content-hidden when-format="revealjs"}
הממוצע "קופץ" בכל פעם שמגיעה תצפית קיצונית, ולעולם לא מתייצב. החציון מתייצב מהר מאוד סביב 1. זו האינטואיציה לכל ההרצאה: סטטיסטיים שמבוססים על סדר ודירוג **עמידים** לערכים קיצוניים.
:::

## מפת דרכים {.smaller}

| השאלה | השיטה הפרמטרית | השיטה הא-פרמטרית |
|---|---|---|
| מרכז ההתפלגות | מבחן t / Z על התוחלת | מבחן הסימן ([Sign test]{.en}), מבחן הדירוגים המסומנים ([Wilcoxon signed-rank]{.en}) |
| שני מדגמים מזווגים | מבחן t מזווג | מבחן הסימן / [Wilcoxon signed-rank]{.en} על ההפרשים |
| שתי אוכלוסיות בלתי תלויות | מבחן t לשני מדגמים | מבחן סכום הדירוגים ([Mann–Whitney]{.en}) |
| התאמה להתפלגות נתונה | | מבחן חי-בריבוע לטיב התאמה ([Goodness-of-fit]{.en}), מבחן [Kolmogorov–Smirnov]{.en} |
| השוואה בין שתי התפלגויות | | מבחן חי-בריבוע להומוגניות ([Chi-square test of homogeneity]{.en}), [Kolmogorov–Smirnov]{.en} לשני מדגמים |
| מתאם בין שני משתנים | מתאם פירסון | [Spearman's ρ]{.en}, [Kendall's τ]{.en} |

: {tbl-colwidths="[27,28,45]"}

# מבחן הסימן ([Sign test]{.en})

## השערות על החציון

$$
H_0: \tilde{\mu} = z \qquad H_1: \tilde{\mu} \neq z
$$

- תחת $H_0$, כל הפרש $x_i - z$ חיובי או שלילי בהסתברות $0.5$
- תצפיות ששוות בדיוק ל-$z$ (הפרש $0$) **משמיטים**, ו-$n$ הוא מספר התצפיות שנשארו
- $r^+$: מספר ההפרשים החיוביים
- סטטיסטי המבחן: $r = \min(r^+,\; n - r^+)$
- תחת $H_0$ נצפה ש-$r$ יהיה קרוב ל-$n/2$, וערך קטן מעיד נגד $H_0$

$$
r^+ \sim \text{Binomial}(n, 0.5)
\qquad
P(r \le y) = 2\,P(r^+ \le y), \quad y < n/2
$$

## הערך הקריטי

הערך הקריטי $R^*_\alpha$ הוא הערך הגדול ביותר שמקיים

$$
P(r \le R^*_\alpha) = 2 \sum_{y=0}^{R^*_\alpha} \binom{n}{y}\left(\frac{1}{2}\right)^n \le \alpha
$$

**כלל ההכרעה:** אם $r_0 \le R^*_\alpha$, דוחים את $H_0$.

```{r}
#| label: sign-critical
# Critical value of the sign test: largest r with 2 * P(Bin(n, 0.5) <= r) <= alpha
sign_critical <- function(n, alpha) {
  max(which(2 * pbinom(0:n, n, 0.5) <= alpha)) - 1
}
sapply(c(`0.01` = 0.01, `0.05` = 0.05, `0.10` = 0.10), \(a) sign_critical(20, a))
```

::: {.content-hidden when-format="revealjs"}
בבחינה הערך הקריטי נתון בטבלה. ב-R מחשבים אותו בשורה אחת, או מוותרים עליו ומסתכלים ישר על ה-p-value.
:::

## דוגמה: זמני תגובה של API

ה-SLA של שירות קובע שהחציון של זמן התגובה הוא **200 ms**. נדגמו 20 בקשות:

```{r}
#| label: api-data
api <- read_csv(file.path(data_dir, "api_latency.csv"), show_col_types = FALSE)
api |> mutate(diff = latency_ms - 200, sign = if_else(diff > 0, "+", "-")) |>
  count(sign)
```

```{r}
#| label: api-plot
#| output-location: slide
#| fig-height: 3
ggplot(api, aes(latency_ms, 0, colour = latency_ms > 200)) +
  geom_vline(xintercept = 200, linetype = "dashed", colour = "grey40") +
  geom_point(size = 4, alpha = 0.8, position = position_jitter(height = 0.02, seed = 1)) +
  scale_colour_manual(values = c(`FALSE` = nanas_pal[["accent"]], `TRUE` = nanas_pal[["primary"]]),
                      labels = c("מתחת ל-200", "מעל 200")) +
  scale_y_continuous(NULL, breaks = NULL, limits = c(-0.1, 0.1)) +
  labs(title = "15 מתוך 20 בקשות מעל 200 ms", x = "Latency (ms)", colour = NULL)
```

## מבחן הסימן: חישוב

- $r^+ = 15 \;\Rightarrow\; r_0 = \min(15, 5) = 5$
- ב-$\alpha = 0.01$: $R^*_{0.01} = 3$, ו-$5 > 3$, ולכן **לא דוחים** את $H_0$
- ב-$\alpha = 0.05$: $R^*_{0.05} = 5$, ו-$5 \le 5$, ולכן **דוחים**

```{r}
#| label: api-sign
binom.test(sum(api$latency_ms > 200), n = nrow(api), p = 0.5)
```

::: {.content-hidden when-format="revealjs"}
**איך קוראים את הפלט:** `number of successes = 15` הוא $r^+$, ו-`p-value = 0.04139` הוא $2 \cdot P(r^+ \le 5)$. המסקנה תלויה ברמת המובהקות שנקבעה **מראש**: ב-1% אין מספיק ראיות, וב-5% יש.
:::

## דוגמה: חציון הציונים במועד ב׳ {.smaller}

מרצה טוען שחציון הציונים במועד ב׳ שלו הוא 80. ניגשו 11 סטודנטים. האם הטענה נכונה ב-$\alpha = 0.1$?

```{r}
#| label: grades
grades <- read_csv(file.path(data_dir, "exam_grades.csv"), show_col_types = FALSE)
grades$grade
binom.test(sum(grades$grade > 80), n = nrow(grades))$p.value  # sign test
```

- $r^+ = 3$, $r_0 = 3 > R^*_{0.1,11} = 2$, ולכן טענת המרצה **אינה נדחית**
- גם מבחן t לתוחלת (בהנחת נורמליות) לא דוחה את $H_0$

::: {.fragment}
```{r}
#| label: grades-ttest
t.test(grades$grade, mu = 80) |> print(digits = 6)
```
:::

## מבחן הסימן למדגמים מזווגים {.smaller}

כשהתצפיות **מזווגות**, מריצים את מבחן הסימן על ההפרשים $d_i = x_i - y_i$, עם $H_0: \tilde{\mu}_d = 0$.

**דוגמה:** צוות מוצר שוקל להחליף את [Sonnet 5.5]{.en} ב-[Opus 5.5]{.en}, היקר יותר, למשימות תיוג. שני המודלים תייגו את אותן 11 משימות. **האם Opus טועה פחות?** בטבלה: שיעור השגיאות (%) בכל משימה. $d_i$ = Opus פחות Sonnet. (נתונים מדומים)

```{r}
#| label: llm-labelling
#| output-location: slide
llm_err <- read_csv(file.path(data_dir, "llm_labelling_errors.csv"), show_col_types = FALSE)
llm_err |>
  mutate(sign = if_else(opus > sonnet, "+", "-")) |>
  select(task = task_he, sonnet, opus, sign) |>
  kable()
```

::: {.content-hidden when-format="revealjs"}
למה **מזווג**? יש משימות קשות לכל מודל (סרקזם, תעדוף רפואי) ויש קלות (זיהוי שפה, ספאם). ההבדל בין המשימות גדול בהרבה מההבדל בין המודלים, ולכן משווים את שני המודלים **בתוך** כל משימה.
:::

## Sonnet מול Opus: התוצאה

```{r}
#| label: llm-sign-test
n_plus <- sum(llm_err$opus > llm_err$sonnet)
binom.test(n_plus, n = nrow(llm_err)) |> print(digits = 6)
```

- $r^+ = 2$, ו-$p = 0.065 < 0.1$, ולכן **דוחים** $H_0$: חציון ההפרשים אינו 0
- Opus טועה פחות ב-9 מתוך 11 המשימות

# מבחן הדירוגים המסומנים ([Wilcoxon signed-rank test]{.en})

## הרחבה של מבחן הסימן

- מתבסס לא רק על **הסימן** של ההפרשים אלא גם על **גודלם**
- מתאים להתפלגויות **רציפות וסימטריות**, שבהן התוחלת והחציון שווים
- לרוב חזק יותר ממבחן הסימן
- אפשר להפעיל גם על הפרשים של מדגמים מזווגים

## שלבי המבחן {.smaller}


1. משמיטים הפרשים ששווים ל-$0$ ומעדכנים את $n$. מדרגים את $|x_i - z|$ בסדר עולה. במקרה של שוויון, כל אחד מקבל את ממוצע הדרגות
2. מצמידים לכל דרגה את הסימן של ההפרש שלה
3. $R^+$ הוא סכום הדרגות החיוביות ו-$R^-$ סכום הדרגות השליליות, וסטטיסטי המבחן הוא $R = \min(R^+, R^-)$
4. דוחים את $H_0$ אם $R \le R^*_{\alpha,n}$ (טבלה), או לפי קירוב נורמלי:

$$
E(R^+) = \frac{n(n+1)}{4} \qquad V(R^+) = \frac{n(n+1)(2n+1)}{24}
$$

## חזרה לזמני התגובה

```{r}
#| label: signed-rank-table
signed <- api |>
  mutate(diff = latency_ms - 200,
         rank = rank(abs(diff)),
         signed_rank = sign(diff) * rank) |>
  arrange(rank)

signed |> summarise(R_plus  = sum(rank[diff > 0]),
                    R_minus = sum(rank[diff < 0]))
```

$$
R = \min(156.5,\; 53.5) = 53.5 < 60 = R^*_{0.1,\,20}
$$

ולכן **דוחים** את $H_0$ ב-$\alpha = 0.1$.

::: {.content-hidden when-format="revealjs"}
```{r}
#| label: signed-rank-full
signed |> select(request, diff, signed_rank) |> kable()
```
:::

## בדיקה ב-R

```{r}
#| label: signed-rank-r
wilcox.test(api$latency_ms, mu = 200, exact = FALSE)
```

- `V` ב-R הוא $R^+$ (156.5), לא $\min(R^+, R^-)$
- `exact = FALSE`: יש דרגות זהות, ולכן R משתמש בקירוב הנורמלי

## כשהמבחנים לא מסכימים

נחזור ל-Sonnet מול Opus:

```{r}
#| label: llm-disagree
c(sign        = binom.test(n_plus, nrow(llm_err))$p.value,
  signed_rank = wilcox.test(llm_err$opus, llm_err$sonnet, paired = TRUE)$p.value)
```

- ב-$\alpha = 0.1$ מבחן הסימן דוחה ומבחן הדירוגים המסומנים לא
- **אם ההתפלגות סימטרית**, מבחן הדירוגים המסומנים מדויק יותר והוא שקובע
- **אם אי אפשר להניח סימטריה**, מבחן הסימן קובע

::: {.content-hidden when-format="revealjs"}
כדאי לשים לב ממה נובע הפער. Opus מנצח ב-9 משימות, אבל בהפרשים קטנים (0.2 עד 3.1 נקודות אחוז). בשתי המשימות שבהן Sonnet עדיף, זיהוי תוכן פוגעני וזיהוי סרקזם, הפערים גדולים: 5.9 ו-6.8 נקודות אחוז. ההפרשים רחוקים מסימטריה, ולכן כאן מבחן הסימן הוא המתאים. ובכל זאת, למוצר יש מסקנה מעשית: לפני שמחליפים מודל, בודקים איפה הוא **נכשל**, ולא רק כמה פעמים הוא ניצח. ממוצע ההפרשים כאן הוא 0.1 בלבד, ומבחן t מזווג לא היה מוצא שום הבדל. מבחן הסימן סופר רק כמה פעמים כל שיטה ניצחה, ומבחן הדירוגים המסומנים מתחשב גם בגודל הניצחון. השאלה איזה מבחן לבחור היא שאלה על ההנחות, ולא על איזה מבחן נותן את התשובה שרצינו. ואת ההחלטה מקבלים **לפני** שמסתכלים על התוצאה.
:::

# מבחן סכום הדירוגים ([Wilcoxon rank-sum test]{.en})

## שתי אוכלוסיות בלתי תלויות {.smaller}

- $n$ תצפיות מאוכלוסייה א׳ ו-$m$ תצפיות מאוכלוסייה ב׳, עם $m \le n$ ו-$N = n + m$
- $H_0: F_1(x) = F_2(x)$ מול $H_1: F_1(x) \neq F_2(x)$
- **השיטה** ([Wilcoxon rank-sum]{.en}): מאחדים את כל התצפיות לרשימה אחת וממיינים
- **סטטיסטי המבחן** $T$: סכום הדרגות של התצפיות מהמדגם **הקטן**

$$
E(T) = \frac{m(n+m+1)}{2} \qquad V(T) = \frac{mn(n+m+1)}{12}
$$

דוחים את $H_0$ אם $\left|\frac{T - E(T)}{\sigma_T}\right| > Z_{1-\alpha/2}$

## מאיפה מגיעה $E(T)$? {.smaller}

נניח שאין תיקו. נסמן ב-$R_1, \dots, R_m$ את הדרגות של תצפיות המדגם הקטן, כך ש-$T = \sum_{i=1}^{m} R_i$.

**תחת $H_0$** כל התצפיות מגיעות מאותה התפלגות, ולכן כל סידור של $N$ התצפיות סביר באותה מידה. מכאן שכל דרגה $R_i$ מתפלגת אחיד על $\{1, 2, \dots, N\}$:

$$
E(R_i) = \frac{1}{N}\sum_{k=1}^{N} k = \frac{N+1}{2}
$$

התוחלת לינארית, ולכן (בלי צורך באי-תלות):

$$
E(T) = \sum_{i=1}^{m} E(R_i) = m \cdot \frac{N+1}{2} = \frac{m(n+m+1)}{2}
$$

ובאותה דרך נקבל גם את השונות של דרגה בודדת:

$$
V(R_i) = E(R_i^2) - E(R_i)^2 = \frac{(N+1)(2N+1)}{6} - \frac{(N+1)^2}{4} = \frac{N^2 - 1}{12}
$$

## מאיפה מגיעה $V(T)$? {.smaller}

הדרגות **תלויות**: שתי תצפיות לא יכולות לקבל אותה דרגה. לכן צריך גם את השונות המשותפת:

$$
V(T) = \sum_{i=1}^{m} V(R_i) + \sum_{i \neq j} \text{Cov}(R_i, R_j) = m\,\sigma^2 + m(m-1)\,c
$$

כאשר $\sigma^2 = \frac{N^2-1}{12}$ ו-$c = \text{Cov}(R_i, R_j)$ (זהה לכל זוג, מסימטריה).

**הטריק:** סכום **כל** $N$ הדרגות הוא קבוע, $1 + 2 + \dots + N$, ולכן השונות שלו אפס. אותו חישוב עם $m = N$ נותן:

$$
0 = N\sigma^2 + N(N-1)\,c \quad\Longrightarrow\quad c = -\frac{\sigma^2}{N-1} = -\frac{N+1}{12}
$$

מציבים בחזרה:

$$
V(T) = m\sigma^2\left(1 - \frac{m-1}{N-1}\right) = m \cdot \frac{(N+1)(N-1)}{12} \cdot \frac{n}{N-1} = \frac{mn(n+m+1)}{12}
$$

::: {.content-hidden when-format="revealjs"}
השונות המשותפת שלילית: אם תצפית אחת קיבלה דרגה גבוהה, נשארו פחות דרגות גבוהות לאחרות. זו בדיוק הסיבה ש-$V(T)$ קטנה מ-$m\sigma^2$, השונות שהייתה מתקבלת אילו הדרגות היו בלתי תלויות. הגורם $\frac{N-m}{N-1}$ הוא תיקון האוכלוסייה הסופית (finite population correction) המוכר מדגימה בלי החזרה.

אפשר לוודא את הנוסחאות ב-R: עם $n = 5$ ו-$m = 4$ עוברים על כל $\binom{9}{4} = 126$ הדרכים לבחור את הדרגות של המדגם הקטן, וכולן סבירות באותה מידה תחת $H_0$.

```{r}
#| label: rank-sum-moments
n <- 5; m <- 4; N <- n + m
T_all <- colSums(combn(N, m))   # every possible T under H0

c(E_exact = mean(T_all),            E_formula = m * (N + 1) / 2,
  V_exact = mean((T_all - mean(T_all))^2), V_formula = m * n * (N + 1) / 12)
```
:::

## דוגמה: שיפור בתהליך ייצור

שיפור טכנולוגי בתהליך הייצור לא שינה את **צורת** ההתפלגות של התפוקה היומית, אבל הזיז אותה כלפי מעלה. **האם התפוקה עלתה ב-3 יחידות ביום?** ($\alpha = 0.05$)

```{r}
#| label: production
prod <- read_csv(file.path(data_dir, "production_output.csv"), show_col_types = FALSE)
prod |> group_by(period) |> summarise(units = paste(units, collapse = ", "))
```

**הטריק:** מורידים 3 מהתצפיות שאחרי השיפור. אם התפוקה עלתה ב-3 בדיוק, שני המדגמים מגיעים מאותה התפלגות.

## דירוג הרשימה המאוחדת

```{r}
#| label: production-ranks
#| output-location: slide
#| fig-height: 2.6
prod_shift <- prod |>
  mutate(adj = if_else(period == "after", units - 3, units),
         rank = rank(adj))

ggplot(prod_shift, aes(adj, 0, colour = period, label = rank)) +
  geom_point(size = 9, alpha = 0.85) +
  geom_text(colour = "white", fontface = "bold", size = 4) +
  scale_colour_manual(values = c(after = nanas_pal[["accent"]], before = nanas_pal[["primary"]]),
                      labels = c(after = "אחרי (פחות 3)", before = "לפני")) +
  scale_y_continuous(NULL, breaks = NULL) +
  labs(title = "הדרגות של המדגם המאוחד", x = "Daily output (units)", colour = NULL)
```

$$
T_0 = 5 + 7 + 8 + 9 + 11 = 40, \quad
E(T) = \tfrac{5 \cdot 12}{2} = 30, \quad
V(T) = \tfrac{5 \cdot 6 \cdot 12}{12} = 30
$$

$$
\left|\frac{40 - 30}{\sqrt{30}}\right| = 1.82 < 1.96
$$

ולכן **לא דוחים** $H_0$: הנתונים מתיישבים עם שיפור של 3 יחידות ביום.

## אותו מבחן ב-R

```{r}
#| label: production-r
after  <- prod$units[prod$period == "after"]
before <- prod$units[prod$period == "before"]
wilcox.test(after, before, mu = 3)
```

- ב-R הסטטיסטי `W` הוא $T - \frac{m(m+1)}{2} = 40 - 15 = 25$ (סטטיסטי [Mann–Whitney U]{.en})
- `mu = 3` בודק הזזה של 3 יחידות, בלי לחסר ידנית
- R מחשב p-value **מדויק** (0.082) ולא את הקירוב הנורמלי, אבל המסקנה זהה

# טיב התאמה ([Goodness of fit]{.en})

## תזכורת: מבחן חי-בריבוע לטיב התאמה {.smaller}

$H_0$: ההסתברויות של $k$ הקטגוריות הן $p_1, \dots, p_k$. $O_i$ הוא המספר שנצפה, $E_i = n p_i$ המספר הצפוי:

$$
\chi^2 = \sum_{i=1}^{k} \frac{(O_i - E_i)^2}{E_i} \;\sim\; \chi^2_{k-1-m}
$$

$m$ הוא מספר הפרמטרים שאמדנו מהנתונים. **זה מבחן א-פרמטרי:** ההתפלגות של הסטטיסטי תחת $H_0$ לא תלויה בהתפלגות של האוכלוסייה, ואותו מבחן עובד לכל $F_0$. אבל ההתפלגות $\chi^2$ היא רק **קירוב** למדגם גדול, שנשען על קירוב נורמלי לספירות. לכן צריך $E_i \ge 5$ בכל קטגוריה. ב-KS, לעומת זאת, ההתפלגות של $D$ תחת $H_0$ מדויקת וזהה **לכל** $F_0$ רציפה.

**דוגמה:** האם משקל הגוף של כל 342 הפינגווינים ב-[Palmer Penguins]{.en} (שלושת המינים יחד) מתפלג נורמלית? מחלקים ל-8 קטגוריות ששוות בהסתברותן תחת הנורמלית המותאמת, כך ש-$E_i = 342/8 = 42.75$. אמדנו $\mu$ ו-$\sigma$, ולכן $m = 2$.

```{r}
#| label: gof-r
mass <- na.omit(penguins$body_mass)
bins <- qnorm(seq(0, 1, by = 1/8), mean(mass), sd(mass))   # 8 equally likely bins under H0
observed <- table(cut(mass, bins))
chisq.test(observed)$statistic                              # df = 8 - 1 - 2 = 5, not 7
```

$\chi^2 = 33.86 > 11.07 = \chi^2_{0.95,\,5}$, ולכן **דוחים** $H_0$: המשקל אינו נורמלי. זה תערובת של שלושה מינים.

::: {.content-hidden when-format="revealjs"}
**החישוב הידני:**

| קטגוריה | 1 | 2 | 3 | 4 | 5 | 6 | 7 | 8 |
|---|---|---|---|---|---|---|---|---|
| $O_i$ | 34 | 70 | 50 | 39 | 30 | 29 | 35 | 55 |
| $\frac{(O_i - E_i)^2}{E_i}$ | 1.79 | 17.37 | 1.23 | 0.33 | 3.80 | 4.42 | 1.40 | 3.51 |

רוב הסטטיסטי מגיע מקטגוריה 2 (משקלים של 3,280 עד 3,660 גרם): יש שם הרבה יותר פינגווינים מהצפוי. אלה פינגווינים מסוג [Adelie]{.en} ו-[Chinstrap]{.en}. גם בקטגוריה העליונה יש עודף, של [Gentoo]{.en} הכבדים.

**זהירות בקריאת הפלט:** אם מדפיסים את `chisq.test(observed)` כולו, R מדווח `df = 7`. הוא לא יודע שאמדנו שני פרמטרים מהנתונים. את ה-p-value הנכון מחשבים בעצמנו: `pchisq(33.86, df = 5, lower.tail = FALSE)`.

**למה מורידים דרגות חופש?** כל פרמטר שאומדים "מקרב" את ההתפלגות לנתונים ומקטין את $\chi^2$. כדי לפצות, מורידים דרגת חופש אחת לכל פרמטר.
:::

## מבחן [Kolmogorov–Smirnov]{.en} {.smaller}

**כשהנתונים רציפים**, החלוקה לקטגוריות מאבדת מידע. מבחן KS משווה את פונקציית ההתפלגות **המצטברת**:

- $F_n(x)$: פונקציית ההתפלגות האמפירית, החלק מהתצפיות שקטנות או שוות ל-$x$
- $H_0: F(x) = F_0(x)$ לכל $x$, כש-$F_0$ רציפה ונתונה **במלואה**

$$
D = \max_x \left| F_n(x) - F_0(x) \right|
$$

- דוחים את $H_0$ אם $D > D_{\alpha,n}$ (טבלה). למדגם גדול: $D_{0.05,n} \approx 1.36/\sqrt{n}$
- **בחישוב ידני:** ממיינים את התצפיות, ובודקים בכל $x_{(i)}$ את שני הצדדים של המדרגה:

$$
D = \max_i \left\{ \frac{i}{n} - F_0(x_{(i)}),\;\; F_0(x_{(i)}) - \frac{i-1}{n} \right\}
$$

## דוגמה: אותם משקלים, מבחן KS

נחזור למשקלי הפינגווינים, הפעם בלי לחלק לקטגוריות:

```{r}
#| label: ks-one-sample-r
#| warning: false
ks.test(mass, "pnorm", mean(mass), sd(mass)) |> print(digits = 6)
```

- $D = 0.104 > 0.074 \approx 1.36/\sqrt{342}$, ולכן **דוחים** $H_0$, בהתאם למבחן חי-בריבוע
- המרחק הגדול ביותר הוא סביב 3,800 גרם: 41% מהפינגווינים קלים מזה, ולפי הנורמלית היו צריכים להיות רק 31%

::: {.content-hidden when-format="revealjs"}
**שתי הסתייגויות.** (1) ה-p-value של KS נכון רק כש-$F_0$ נקבעה **לפני** שראינו את הנתונים. כאן אמדנו את $\mu$ ו-$\sigma$ מאותם נתונים, ולכן הנורמלית "מותאמת" אליהם, $D$ יוצא קטן מדי, והמבחן **שמרני**: ה-p-value גדול מדי. כאן הוא דוחה בכל זאת, ולכן הדחייה רק מתחזקת. לבדיקת נורמליות עם פרמטרים אמודים יש מבחנים ייעודיים, למשל [Lilliefors]{.en} או [Shapiro–Wilk]{.en} (`shapiro.test`). (2) המשקל נמדד בקפיצות של 25 גרם, ולכן יש ערכים זהים, ו-R מזהיר על כך ([ties]{.en}). KS מניח התפלגות רציפה, אבל עם 342 תצפיות ההשפעה כאן קטנה.
:::

## הפונקציה האמפירית מול הנורמלית

```{r}
#| label: ks-one-sample-plot
#| output-location: slide
#| fig-height: 4.2
ecdf_mass <- tibble(g = sort(unique(mass))) |>   # g: each distinct weight
  mutate(Fn = ecdf(mass)(g), F0 = pnorm(g, mean(mass), sd(mass)))
worst <- ecdf_mass |>
  mutate(Fn_left = lag(Fn, default = 0),          # the step's value just before g
         Fn_end  = if_else(abs(Fn - F0) >= abs(Fn_left - F0), Fn, Fn_left),
         gap     = abs(Fn_end - F0)) |>
  slice_max(gap, n = 1, with_ties = FALSE)

ggplot(ecdf_mass, aes(g)) +
  stat_function(fun = \(x) pnorm(x, mean(mass), sd(mass)),
                colour = nanas_pal[["grey"]], linewidth = 1, linetype = "dashed") +
  geom_step(aes(y = Fn), colour = nanas_pal[["primary"]], linewidth = 0.9) +
  geom_segment(aes(x = g, xend = g, y = F0, yend = Fn_end), data = worst,
               colour = nanas_pal[["accent"]], linewidth = 1.2) +
  annotate("label", x = worst$g, y = (worst$F0 + worst$Fn_end) / 2,
           label = paste0("D = ", round(worst$gap, 3)), hjust = -0.1, fill = "white") +
  labs(title = "יותר מדי פינגווינים קלים",
       subtitle = "כחול: התפלגות אמפירית · מקווקו: נורמלית עם אותו ממוצע וסטיית תקן",
       x = "Body mass (g)", y = "F(x)")
```

## KS לשני מדגמים

אותו רעיון, בלי $F_0$: משווים בין שתי פונקציות התפלגות אמפיריות

$$
H_0: F_1(x) = F_2(x) \qquad D = \max_x \left| F_{1,n}(x) - F_{2,m}(x) \right|
$$

**דוגמה:** גרסה חדשה של שירות [inference]{.en} עלתה לאוויר. החציון של זמן התגובה כמעט לא השתנה, אבל משתמשים מתלוננים על "קפיצות". נדגמו 60 בקשות מכל גרסה. (נתונים מדומים)

```{r}
#| label: ks-two-sample-data
set.seed(1)
latency <- tibble(
  version = rep(c("v1", "v2"), each = 60),
  ms = c(rlnorm(60, log(220), 0.25), rlnorm(60, log(220), 0.65))
)
latency |> summarise(median = median(ms), iqr = IQR(ms), max = max(ms), .by = version)
```

## שתי פונקציות התפלגות מצטברות

```{r}
#| label: ks-ecdf-plot
#| output-location: slide
#| fig-height: 4.2
grid <- tibble(ms = sort(latency$ms)) |>
  mutate(v1 = ecdf(latency$ms[latency$version == "v1"])(ms),
         v2 = ecdf(latency$ms[latency$version == "v2"])(ms),
         gap = abs(v1 - v2))
max_gap <- slice_max(grid, gap, n = 1, with_ties = FALSE)

ggplot(latency, aes(ms, colour = version)) +
  stat_ecdf(linewidth = 0.9) +
  geom_segment(aes(x = ms, xend = ms, y = v1, yend = v2), data = max_gap,
               colour = "grey20", linewidth = 1, inherit.aes = FALSE) +
  annotate("label", x = max_gap$ms, y = (max_gap$v1 + max_gap$v2) / 2,
           label = paste0("D = ", round(max_gap$gap, 2)), hjust = 1.1,
           fill = "white", label.size = 0) +
  scale_x_log10() +
  scale_colour_manual(values = c(v1 = nanas_pal[["primary"]], v2 = nanas_pal[["accent"]])) +
  labs(title = "אותו חציון, פיזור שונה לגמרי",
       subtitle = "הקו השחור: המרחק הגדול ביותר בין שתי הפונקציות",
       x = "Response time (ms, log scale)", y = "F(x)", colour = NULL)
```

## KS מול סכום הדירוגים

```{r}
#| label: ks-vs-ranksum
v1 <- latency$ms[latency$version == "v1"]
v2 <- latency$ms[latency$version == "v2"]
c(rank_sum = wilcox.test(v1, v2)$p.value,
  ks       = ks.test(v1, v2)$p.value)
```

- **סכום הדירוגים** רגיש בעיקר להזזה של המיקום. החציונים כמעט שווים, ולכן הוא לא מוצא כלום
- **KS** רגיש לכל הבדל בין ההתפלגויות: מיקום, פיזור או צורה. כאן הוא **דוחה** ב-$\alpha = 0.05$
- בשירות אמיתי, הזנב (האחוזון ה-95 או ה-99) הוא מה שהמשתמשים מרגישים. לכן כדאי לבדוק יותר מהחציון

::: notes
שאלה לכיתה: למה סכום הדירוגים "עיוור" כאן? כי ב-v2 יש גם ערכים קטנים מאוד וגם גדולים מאוד, והדרגות שלהם מתקזזות בסכום.
:::

## חי-בריבוע להומוגניות ([Chi-square test of homogeneity]{.en}) {.smaller}

גם חי-בריבוע יודע להשוות **שתי התפלגויות** (או יותר). מחלקים את שני המדגמים לאותן $k$ קטגוריות ובונים טבלה של $2 \times k$:

$$
H_0: F_1 = F_2 \qquad E_{ij} = \frac{\text{(סכום שורה } i) \cdot \text{(סכום עמודה } j)}{N} \qquad \chi^2 = \sum_{i,j} \frac{(O_{ij} - E_{ij})^2}{E_{ij}} \;\sim\; \chi^2_{(2-1)(k-1)}
$$

**אותם זמני תגובה**, מחולקים ל-5 קטגוריות לפי החמישונים של המדגם המאוחד:

```{r}
#| label: chisq-homogeneity
breaks <- quantile(latency$ms, seq(0, 1, by = 0.2))   # pooled quintiles
tab <- table(latency$version, cut(latency$ms, breaks, include.lowest = TRUE, dig.lab = 4))
tab
chisq.test(tab)
```

- בכל קטגוריה 24 בקשות, ולכן $E_{ij} = 12$ בכל תא. ל-v2 יש עודף בשתי הקטגוריות **הקיצוניות**: זה הפיזור הגדול
- $\chi^2 = 31.3 > 9.49 = \chi^2_{0.95,\,4}$, ולכן **דוחים** $H_0$, כמו ב-KS

::: {.content-hidden when-format="revealjs"}
**החישוב הידני.** בכל עמודה יש 24 תצפיות, ו-60 מתוך 120 בכל גרסה, ולכן $E_{ij} = \frac{60 \cdot 24}{120} = 12$. התרומות של שורת v1 הן $\frac{(4-12)^2}{12} = 5.33$, $\frac{(17-12)^2}{12} = 2.08$ (שלוש פעמים) ו-$\frac{(5-12)^2}{12} = 4.08$. לשורת v2 התרומות זהות, כי בטבלה של שתי שורות הסטיות שוות בגודלן והפוכות בסימנן. סך הכול $\chi^2 = 2 \cdot (5.33 + 3 \cdot 2.08 + 4.08) = 31.33$ עם $(2-1)(5-1) = 4$ דרגות חופש.

**מתי לבחור במה?** חי-בריבוע מתאים גם לנתונים **קטגוריים** (למשל סוג התקלה, או הדירוג שמשתמש נתן לתשובה), שעליהם אי אפשר להפעיל KS. כשהנתונים רציפים, החלוקה לקטגוריות מאבדת מידע, והתוצאה תלויה בבחירת הגבולות. KS משתמש בנתונים כמו שהם. חישוב הסטטיסטי זהה לזה של מבחן חי-בריבוע לאי-תלות בין שני משתנים קטגוריים. ההבדל הוא באופן הדגימה: במבחן ההומוגניות קבענו מראש כמה תצפיות ניקח מכל אוכלוסייה.
:::

## חי-בריבוע מול KS {.smaller}

שני המבחנים א-פרמטריים: ההתפלגות של הסטטיסטי תחת $H_0$ לא תלויה בהתפלגות של האוכלוסייה. ההבדל ביניהם הוא בסוג הנתונים ובמחיר:

| | חי-בריבוע | KS |
|---|---|---|
| נתונים | מחולקים לקטגוריות. מתאים גם לנתונים קטגוריים ובדידים | רציפים. משתמש בפונקציה האמפירית עצמה |
| מחיר | החלוקה לקטגוריות מאבדת מידע, והתוצאה תלויה בגבולות | דורש $F_0$ רציפה ונתונה במלואה (אחרת [Lilliefors]{.en}) |
| קירוב | אסימפטוטי, צריך $E_i \ge 5$ | יש טבלאות מדויקות גם למדגם קטן |
| שתי התפלגויות | מבחן הומוגניות, `chisq.test(table(g, x))` | KS לשני מדגמים, `ks.test(x, y)` |

: {tbl-colwidths="[18,41,41]"}

# מתאם על דירוגים ([Rank correlation]{.en})

## למה לא פירסון?

מתאם פירסון ($r$) מודד את חוזק הקשר **הלינארי** בין שני משתנים, אבל:

- הוא רגיש מאוד לערכים חריגים
- הוא לא מתאים למשתנים **אורדינליים** (סולמות סדר, כמו "מרוצה מאוד" עד "לא מרוצה")
- הוא לא מתאים כשהשונות לא אחידה

**החלופה:** מדדים שמבוססים על **הדרגות**, ולכן מודדים קשר **מונוטוני**, לא בהכרח לינארי.

- **[Spearman's ρ]{.en}:** מתאם פירסון על הדרגות
- **[Kendall's τ]{.en}:** מבוסס על זוגות בהתאמה מול זוגות בחוסר התאמה

## [Kendall's τ]{.en}

זוג תצפיות $(x_i, y_i), (x_j, y_j)$ הוא **בהתאמה** ([concordant]{.en}) אם $x_i > x_j$ וגם $y_i > y_j$, או $x_i < x_j$ וגם $y_i < y_j$. אחרת הזוג **בחוסר התאמה** ([discordant]{.en}).

$$
\tau = \frac{n_c - n_d}{n_0}, \qquad n_0 = \binom{n}{2}
$$

- $n_c$: מספר הזוגות בהתאמה, $n_d$: מספר הזוגות בחוסר התאמה
- $-1 \le \tau \le 1$
- יש כמה גרסאות לטיפול בשוויון (ב-R: `tau-b`)

## דוגמה: קשר מונוטוני וערך חריג אחד

```{r}
#| label: corr-sim
#| output-location: slide
#| fig-height: 4
set.seed(2026)   # own seed, so edits elsewhere in the lecture don't change this example
corr_data <- tibble(x = 1:30, y = exp(x / 6) + rnorm(30, sd = 1.5)) |>
  add_row(x = 2, y = 160)   # one data-entry error

stats <- c(
  pearson  = cor(corr_data$x, corr_data$y),
  spearman = cor(corr_data$x, corr_data$y, method = "spearman"),
  kendall  = cor(corr_data$x, corr_data$y, method = "kendall")
)   # shown in the chart title

ggplot(corr_data, aes(x, y)) +
  geom_point(size = 2.5) +
  annotate("label", x = 3.5, y = 160, label = "שגיאת הקלדה", hjust = 0) +
  labs(title = sprintf("Pearson = %.2f · Spearman = %.2f · Kendall = %.2f",
                       stats["pearson"], stats["spearman"], stats["kendall"]),
       subtitle = "קשר מונוטוני ברור, עם תצפית חריגה אחת",
       x = "x", y = "y")
```

::: {.content-hidden when-format="revealjs"}
תצפית חריגה אחת (למשל שגיאת הקלדה) מספיקה כדי לגרור את פירסון כמעט לאפס. ספירמן וקנדל כמעט לא מושפעים ממנה. לקנדל יש גם פרשנות ישירה: $\frac{1+\tau}{2}$ הוא ההסתברות שזוג אקראי של תצפיות יהיה בהתאמה.
:::

# סיכום

## מה לקחת מההרצאה {.smaller}

| השאלה | פרמטרי | א-פרמטרי | ב-R |
|---|---|---|---|
| מרכז ההתפלגות | t / Z | סימן, דירוגים מסומנים | `binom.test`, `wilcox.test` |
| מזווג | t מזווג | אותו מבחן על ההפרשים | `wilcox.test(paired = TRUE)` |
| שני מדגמים ב״ת | t לשני מדגמים | סכום הדירוגים | `wilcox.test(x, y)` |
| התאמה להתפלגות | | חי-בריבוע, KS | `chisq.test`, `ks.test` |
| שתי התפלגויות | | חי-בריבוע להומוגניות, KS לשני מדגמים | `chisq.test(table(g, x))`, `ks.test(x, y)` |
| מתאם | Pearson | Spearman, Kendall | `cor(method = )` |

- שיטות א-פרמטריות לא "חינמיות": כשההנחות הפרמטריות **כן** מתקיימות, הן חלשות יותר
- גם להן יש הנחות (רציפות, סימטריה, אותה צורת התפלגות). צריך לבדוק אותן

# שאלת סיכום: ארגנטינה במונדיאל

## הנתונים

```{r}
#| label: argentina-plot
#| output-location: slide
#| fig-height: 4
arg <- read_csv(file.path(data_dir, "argentina_world_cup.csv"), show_col_types = FALSE)

ggplot(arg, aes(year, rank, colour = host_in_europe)) +
  geom_point(size = 3.5) +
  geom_point(data = filter(arg, is.na(rank)), aes(y = 18), shape = 4, size = 3, colour = "grey50") +
  scale_y_reverse(breaks = c(1, 4, 8, 12, 16)) +
  scale_colour_manual(values = c(`TRUE` = nanas_pal[["primary"]], `FALSE` = nanas_pal[["accent"]]),
                      labels = c(`TRUE` = "באירופה", `FALSE` = "מחוץ לאירופה")) +
  labs(title = "הדירוג של ארגנטינה במונדיאלים, 1930–2022",
       subtitle = "×: לא השתתפה או לא הגיעה ל-16 הגדולות",
       x = "Year", y = "Final rank", colour = NULL)
```

## השאלות {.smaller}

א. תנו לפחות שתי סיבות לכך שאי אפשר להניח שהדירוג של ארגנטינה מתפלג נורמלית.

ב. על סמך המונדיאלים **עד 2018**: האם אפשר לקבוע ב-$\alpha = 0.05$ שבמחצית מהמונדיאלים העתידיים ארגנטינה תעבור את רבע הגמר (כלומר תגיע לדירוג 1–4)?

ג. מה ההסתברות לטעות מסוג ראשון במבחן שביצעתם בסעיף ב׳?

ד. האם ארגנטינה מצליחה יותר במונדיאלים שנערכים **מחוץ** לאירופה? ($\alpha = 0.05$)

ה. **עדכון:** הוסיפו את מונדיאל 2022 (קטאר, ארגנטינה זכתה). האם המסקנה בסעיף ב׳ משתנה? מה זה מלמד אתכם?

ו. **ביקורת:** איך טיפלנו בשנים המסומנות ב-×? האם זה הוגן?

## פתרון (סעיפים א–ג)

::: {.content-hidden when-format="revealjs"}
**א.** הדירוג בדיד ולא רציף. התומך שלו חסום (1 עד 16 ומעלה), בניגוד לנורמלית שהתומך שלה כל הישר. וההתפלגות לא סימטרית.

**ב.** $H_0: \tilde\mu = 4.5$ (החציון מפריד בין דירוג 4 לשאר). אי אפשר להניח סימטריה, ולכן משתמשים במבחן הסימן.
:::

```{r}
#| label: argentina-sign
arg18 <- arg |> filter(year <= 2018) |> mutate(rank_filled = coalesce(rank, 17))
n_top4 <- sum(arg18$rank_filled < 4.5)
c(n = nrow(arg18), r0 = n_top4, R_crit = sign_critical(nrow(arg18), 0.05))
binom.test(n_top4, nrow(arg18))$p.value     # = alpha in (c): 2 * P(r <= 5)
```

$r_0 = 5 \le 5 = R^*_{0.05,21}$, ולכן **דוחים** $H_0$: אי אפשר לקבוע שהחציון הוא 4.5. התשובה לשאלה היא **לא**.

**ג.** $\alpha = 2\left(\tfrac{1}{2}\right)^{21}\sum_{i=0}^{5}\binom{21}{i} = 0.027$

## פתרון (סעיפים ד–ו) {.smaller}

```{r}
#| label: argentina-ranksum
with(arg18, wilcox.test(rank_filled[!host_in_europe], rank_filled[host_in_europe],
                        exact = FALSE))$p.value

arg22 <- arg |> mutate(rank_filled = coalesce(rank, 17))
binom.test(sum(arg22$rank_filled < 4.5), nrow(arg22))$p.value
```

- **ד.** $p \approx 0.48$: **לא דוחים**. אין ראיה לכך שארגנטינה מצליחה יותר מחוץ לאירופה
- **ה.** עם 2022: $r_0 = 6 > 5 = R^*_{0.05,22}$ ו-$p = 0.052$, ולכן **כבר לא דוחים**. טורניר אחד הפך את המסקנה. במדגם קטן, תוצאה שנמצאת על סף המובהקות היא שבירה
- **ו.** 1938, 1950 ו-1954 הן שנים שבהן ארגנטינה **לא השתתפה בכלל**. אם מתייחסים אליהן כאל "דירוג גרוע", מערבבים שתי שאלות שונות. איך המסקנות משתנות אם משמיטים אותן?
